臺灣臺北地方法院刑事判決　　　　　　　　　　　　　九十三年度交易字第四四號
　　公　訴　人　臺灣臺北地方法院檢察署檢察官
　　被　　　告　甲○○
　　選任辯護人　魯寶文律師
右列被告因業務過失傷害案件，經臺灣臺北地方法院檢察署檢察官提起公訴（九十二
年度偵字第四二八二號），本院判決如左：
    主  文
甲○○因過失傷害人，處有期徒刑月，如易科罰金以佰元折算壹日。
    事  實
一、甲○○於民國九十一年八月二日十三時三十分許，駕駛址設台北市○○區○○街
    二十七號二樓蓬達貨運有限公司所有車牌號碼Ａ九─三四一號營業小貨車，沿台
    北市○○區○○街由南往北方向行駛，行經該路段與同路段三十巷之交岔路口附
    近，將車輛停放在道路左側以便利卸貨，當其欲開啟右前車門下車之際，本應注
    意汽車停車向外開啟車門時，應注意行人、車輛，並讓其先行，而依當時天候晴
    ，有日間自然光線，路面狀況係乾燥、無缺陷、無障礙物且視距良好，並無不能
    注意之情事，詎甲○○竟疏未注意右後方有無來車駛近（起訴書誤載為左後方來
    車）即貿然開啟右前車門，適有丁○○騎乘車牌號碼ＡＵＧ─九七五號重型機車
    沿同路段同向行駛至該處，因閃避不及，丁○○所騎乘機車之左把手撞及甲○○
    正開啟之右前車門，致丁○○因而人車倒地後，受有右側第六肋骨骨折之傷害。
二、案經丁○○聲請刑事事件調解，經臺北市萬華區公所調解委員會調解不成立，該
    所依丁○○聲請及鄉鎮市調解條例第二十八條：告訴乃論之刑事事件，經調解不
    成立者，鄉、鎮、市公所依被害人向調解委員會提出之聲請，將調解事件移請該
    管檢察官偵查，並視為於聲請調解時已經告訴之規定，檢同原卷移請臺灣臺北地
    方法院檢察署檢察官偵查後起訴。
    理  由
壹、程序部分
一、本件告訴人丁○○告訴被告甲○○業務過失傷害案件，起訴書認係犯刑法第二百
    八十四條第二項前段之罪，依同法第二百八十七條前段之規定，須告訴乃論，又
    告訴乃論之罪，其告訴應自得為告訴之人知悉犯人之時起，於六個月內為之，刑
    事訴訟法二百三十七條第一項規定甚明。
二、再當事人無正當理由，於調解期日不到場者，視為調解不成立。但調解委員會認
    為有成立調解之望者，得另定調解期日；告訴乃論之刑事事件，經調解不成立者
    ，鄉、鎮、市公所依被害人向調解委員會提出之聲請，將調解事件移請該管檢察
    官偵查，並視為於聲請調解時已經告訴，鄉鎮市調解條例第十七條及第二十八條
    亦分別定有明文。本件車禍事故於九十一年八月二日發生後，告訴人於同年十二
    月三日即向台北市萬華區調解委員會聲請調解，該會分別於同年十二月十八日及
    九十二年一月二十二日進行調解，嗣因被告於前開日期皆未到場參加調解，此有
    聲請調解書一份及台北市萬華區調解委員會調解筆錄二份附卷可稽，依上開條例
    所定，本件調解視為不成立，且因本件聲請調解者，係被害人即本案告訴人，則
    依前揭條例規定，視為被害人於聲請調解時即九十一年十二月三日已經告訴，此
    亦有調解不成立移送偵查書一紙在卷足憑；是由上揭刑事訴訟法規定，告訴人之
    告訴尚未逾六個月之告訴期間，其告訴程序乃屬合法，合先敘明。
貳、實體部分
一、訊據被告固不否認於右揭時、地停車開啟車門之際與告訴人所騎乘機車發生碰撞
    ，致告訴人受有如事實欄所載之傷害等情，惟以：伊當時已將車停好並已開啟右
    前門準備下車，然其暫時停留於車內尋找東西之際，告訴人即從其已開啟之右側
    車門撞過來等語，資為辯解（參見本院九十三年五月七日準備程序筆錄、同年九
    月十日審判筆錄第十七頁）。
二、經查：
(一)、關於被告於右揭時、地駕駛前開車牌號碼營業小貨車，在前述肇事地點與騎乘機
    車之告訴人發生碰撞，告訴人因而受有如事實欄第一項所載傷害之事實：業據告
    訴人迭於警局詢問、檢察官偵查及本院調查、審理時指訴翔實在卷（參見九十二
    年度偵字第四二八二號偵查卷宗第十七頁、第三十八頁、第四十六頁，本院九十
    三年三月十九日、同年六月四日之準備程序筆錄及同年七月十二日之審判筆錄）
    ，且上述車禍發生經過之客觀事實，有臺北市政府警察局萬華分局製作之道路交
    通事故調查報告表、交通事故談話紀錄表、道路交通事故補充資料表、自首調查
    表各一份、現場及車損採證照片數幀（以上均為影本）等件附卷可稽（參見同前
    偵查卷宗第二十至二十六頁），再告訴人因本件車禍受有前述傷害，業據其提出
    三軍總醫院附設民眾診療服務處之診斷證明書一紙在卷足憑（參見同前偵查卷宗
    第十四頁），復參酌被告於檢察官偵訊及本院調查、審理時均供承：告訴人所騎
    乘機車與其已開啟車門發生碰撞等語不諱（參見同前偵查卷宗第三十七頁反面至
    三十八頁、第四十六頁反面，本院九十三年五月七日、同年六月四日之準備程序
    筆錄及同年七月十二日之審判筆錄），足見告訴人指述本件交通事故之發生，信
    而有徵。
(二)、按停車向外開啟車門時，應注意行人、車輛、並讓其先行，道路交通安全規則第
    一百十二條第一項第十五款定有明文；惟據被告於九十一年八月十五日所製作交
    通事故談話記錄表中自承：「當時我車沿華西街由南往北直行至肇事地點臨停，
    接著我開啟右側車門欲下車時，我車之右側車門外緣撞及到一部ＡＵＧ—九七五
    重機沿我車同道同向直行至我車右側之左把手而肇事。」又對警員詢問其發現危
    害狀況時距離對方多遠之問題答稱：「撞及才發現」等語，並審酌告訴人於前揭
    交通事故談話記錄表、九十二年五月二十二日警局詢問、九十二年七月八日檢察
    官偵訊及九十三年七月十二日本院審理時均指述：當時伊騎乘機車沿華西街由南
    往北方向行駛至肇事地點時，其所騎乘機車之左前方有被告所駕駛營業小貨車靜
    止停於華西街左側路邊，所以當其繼續前行經過該處時，突然間被告開啟右前車
    門，致其所騎乘機車之左側把手與被告營業小貨車之右前車門發生碰撞等情，並
    參酌卷附交通事故補充資料表所載及車損採證照片所示，告訴人機車有左前車頭
    斜板破裂、左手把擦痕，被告車輛有右側車門輕微擦痕之車損情形，而證人即處
    理本件車禍事故並填載前開交通事故補充資料表之台北市政府警察局萬華分局交
    通分隊丙○○○○，於本院九十三年七月十二日審理時亦到庭證述：「汽車車門
    碰撞痕跡是在車門外緣地方，不是車門裡面或外面……」等語（參見前揭審判筆
    錄第十二頁），是由前開發生本件車禍當事人所陳述之肇事經過及車損情況，顯
    示肇事前告訴人機車已駛近被告車輛右前車門旁，當被告開啟車門時，告訴人機
    車因閃避不及，其左前車頭與被告所駕駛車輛之右前車門發生碰撞。
(三)、本件被告為已考領有營業小客車駕駛執照之人，理應知悉並注意前開交通安全之
    相關規定，況依卷附道路交通事故調查報告表及事故現場圖示，肇事地點即在台
    北市○○街○○路段三十巷之交岔路口處，該處道路未劃設分向及分道設施，亦
    非單行道且路邊未劃設禁止臨時停車標線，況當時情形為天候晴，有日間自然光
    線、路面乾燥、無缺陷、無障礙物且視距良好，並無不能注意情事，如被告於停
    車開啟車門時，能確實注意右後方無行人及車輛始開啟車門，應可避免本件事故
    發生，被告竟疏未注意即貿然開啟車門，以致撞及告訴人騎乘之機車而肇事，可
    見被告顯未遵守上開道路交通安全規則而有過失至明。
(四)、至被告另於檢察官偵訊及本院審理時改稱：當時車門開啟約十八公分，其暫時停
    留於車內尋找東西之際，告訴人即從已開啟之右側車門撞過來，係告訴人騎乘機
    車未注意車前狀況等詞置辯，惟查：以本件車禍而論，肇事地點為台北市○○街
    ○○路段三十巷附近由南向北方向車道路邊停車，該處為筆直道路，視距良好，
    業如前述，倘若被告於開啟車門前除已檢視後照鏡及右後視鏡外，並轉頭或以眼
    睛餘光環視周圍情狀，確定後方無來車始開啟車門，何以開啟車門時，告訴人仍
    在被告車輛右後側並因閃剎不及發生碰撞後而倒地，故實難認被告已盡完全之注
    意義務，又苟如被告在本院所辯，當時車門開啟約十八公分，何以告訴人騎乘機
    車撞及被告已開啟之右前車門並因而失控倒地，被告車輛車門內側卻未見有任何
    車損，亦與常情不符，再本院依卷附道路交通事故調查表、交通事故談話紀錄表
    、道路交通事故補充資料表等資料，查無任何積極證據足資證明告訴人當時顯因
    未注意車前狀況，以致影響其行車注意義務而肇事之事實，是被告上揭所為係肇
    致本件車禍發生之原因，被告前開所辯顯係卸責之詞，委無足取。
(五)、再本件肇事責任經公訴人送請臺北市車輛行車事故鑑定委員會鑑定結果，亦認被
    告開啟車門未注意後方來車為肇事主因，而告訴人則無肇事因素，此有臺北市車
    輛行車事故鑑定委員會九十二年十月二十二日北鑑審字第○九二三○三二九二○○號函附鑑定意見書一份在卷可稽，故被告過失責任業堪認定，告訴人因本件交
    通事故受有如事實欄所載之傷害，有前揭診斷證明書在卷可稽，且被告之過失行
    為與告訴人所受傷害結果間，確有相當因果關係，應屬灼然。本件事證明確，其
    過失傷害之犯行，洵堪認定。
三、核被告所為，係犯刑法第二百八十四條第一項前段之過失傷害罪。檢察官起訴書
    意雖指被告係貨車司機，為從事駕駛業務之人，其肇事當時欲臨時停車以便利卸
    貨，認被告係犯刑法第二百八十四條第二項前段之業務過失傷害罪嫌，並以被告
    於警局詢問及檢察官偵訊時均自承當時送貨等語為據；惟被告於本院審理時堅稱
    其雖駕駛蓬達貨運有限公司所有車牌號碼Ａ九─三四一號營業小貨車，惟並未在
    該公司擔任司機，而係偶爾並無償為其友人乙○○一同駕駛前揭車輛送貨，此與
    證人乙○○到庭證述互核相符（參見本院九十三年九月十日審判筆錄），故除被
    告於警局及檢察官偵訊之自白外，並無證據足資證明被告為從事駕駛業務之人，
    尚難遽認被告以駕駛為業務，公訴人起訴書認被告犯刑法第二百八十四條第二項
    之前段業務過失傷害罪嫌，尚有未洽，惟其基本事實同一，本院自應予審理，並
    依刑事訟訴法第三百條之規定，變更起訴法條，附此敘明。又被告於肇事後即下
    車查看，因告訴人傷勢不重且雙方有意和解即自行離去，業據告訴人、證人乙○○證述明確在卷，而本件事故係告訴人於肇事當日自行就醫後，迨於九十一年八
    月十五日向台北市政府警察局萬華分局交通分隊報案，臺北市政府警察局萬華分
    局交通分隊警員廣武漢即依告訴人指示前往肇事現場瞭解案情並知悉上情，此為
    被告於前揭交通事故談話記錄表及本院九十三年五月七日準備程序筆錄中所是認
    ，則被告尚未符合自首必須在犯行未為任何有偵查犯罪職權之公務員知悉前表示
    之要件，是其並不該當刑法第六十二條前段所定對於未發覺之犯罪自首而接受裁
    判之要件，不依該條規定減輕其刑。爰審酌被告未有前科犯行，此有臺灣高等法
    院被告全國前案記錄表一份附卷可憑，惟審酌本件車禍應負之過失程度、對告訴
    人所造成之傷害，迄今猶矢口否認過失之犯後態度，以及迄今尚未與告訴人就民
    事賠償達成和解等一切情狀，量處如主文所示之刑，並諭知易科罰金之折算標準
    ，以資懲儆。
四、據上論斷，應依刑事訴訟法第二百九十九條第一項前段、第三百條，刑法第二百
    八十四條第一項前段、第四十一條第一項前段，罰金罰鍰提高標準條例第一條前
    段、第二條，判決如主文。
本案經檢察官黃東焄到庭執行職務
中　　　華　　　民　　　國　　九十三　　年　　　九　　　月　　 十七 　　日
                                  臺灣臺北地方法院交通法庭
                                      審判長法　官  周祖民
                                            法  官  陳婷玉
                                            法  官  鄧德倩
右正本證明與原本無異。
如不服本判決，應於判決送達後十日內向本院提出上訴狀（應抄附繕本）。告訴人或
被害人如對於本判決不服者，應具備理由請求檢察官上訴，其上訴期間之計算係以檢
察官收受判決正本之日期為準。
                                          書記官    石幸代
中　　　華　　　民　　　國　　九十三　　年　　　九　　　月　　 十七 　　日
附錄本案論罪科刑法條全文：
中華民國刑法第二百八十四條
(過失傷害罪)
因過失傷害人者，處六月以下有期徒刑、拘役或五百元以下罰金，致重傷者，處一年
以下有期徒刑、拘役或五百元以下罰金。
從事業務之人，因業務上之過失傷害人者，處一年以下有期徒刑、拘役或一千元以下
罰金，致重傷者，處三年以下有期徒刑、拘役或二千元以下罰金。
